臺灣桃園地方法院民事判決　　　　　　100年度家訴字第185號
原　　　告　蔡伯任
訴訟代理人　陳鼎正律師
被　　　告　周麗芳
上列當事人間請求確認婚姻關係不存在事件，本院於中華民國10
0 年7 月8 日言詞辯論終結，判決如下：
    主  文
確認原告與被告間之婚姻關係不成立。
訴訟費用由被告負擔。
    事實及理由
一、原告起訴主張略以：
  (1)按「確認法律關係之訴，非原告有即受確認判決之法律上利
    益者，不得提起之。」，民事訴訟法第247 條第1 項前段定
    有明文。所謂即受確認判決之法律上利益，係指法律關係之
    存否不明確，原告主觀上認其在法律上之地位有不妥之狀態
    存在，且此種不安之狀態，能以確認判決將之除去者而言（
    最高法院52年臺上字第1240號判例參照）。本件兩造戶籍上
    確有結婚登記，有戶籍謄本可證，則依原告之主張，兩造間
    於私法上之身分關係尚非明確，而有與實情不符之狀態存在
    ，其間身分法上權利義務難謂無影響，而此種名實不符之狀
    態得以確認判決除去，原告即有受確認判決之法律上利益。
  (2)次按「關於親屬之事件，在民法親屬編施行前發生者，除本
    施行法有特別規定外，不適用民法親屬編之規定；其在修正
    前發生者，除本施行法有特別規定外，亦不適用修正後之規
    定。」，民法親屬編施行法第1 條定有明文。96年5 月23日
    修正公布，97年5 月23日施行前民法第982 條規定：「結婚
    ，應有公開儀式及二人以上之證人。」，本件兩造雖經向戶
    政事務所登記於87年12月31日結婚，然實未舉行結婚之公開
    儀式，亦無二人以上之在場證人，僅圖一時之便，由被告自
    行填寫結婚證書內文及結婚人、主婚人、介紹人及證婚人姓
    名並用印後，繼而持向戶政事務所辦理結婚登記，即有婚姻
    之形式，然無結婚之事實，自屬婚姻不成立。爰聲明：如主
    文所示。並提出：結婚證書影本1 份、戶籍謄本1 份為證。
二、被告陳述略以：被告因不懂法律之規定，所以未舉行公開儀
    式，故而自行前往書局購買結婚證書，由自己刻章蓋印後，
    即前往戶政事務所辦理結婚登記。
三、得心證之理由：
  (1)按民事訴訟法第568 條第1 項所定婚姻無效之訴與確認婚姻
    成立或不成立之訴，兩者不同。所謂確認婚姻不成立之訴，
    係主張無結婚之事實而有婚姻之形式，至於婚姻無效之訴，
    則係主張有結婚之事實而其結婚行為無效而言（最高法院86
    年度台上字第483 號判決意旨參照）。本件原告主張兩造未
    依民法第982 條第1 項之規定舉行公開儀式以及二人以上之
    證人，亦無結婚之事實，僅在戶籍上為結婚之登記而受推定
    有婚姻之形式，依照最高法院上揭之判決意旨，自屬婚姻不
    成立之問題，應認係屬於民事訴訟法第568 條第1 項確認婚
    姻不成立之訴，先予敘明。
  (2)再按結婚應有公開之儀式及二人以上之證人；又結婚有違反
    第982 條第1 項之方式者，無效，修正前民法第982 條、第
    988 條第1 款定有明文（按該規定於民國96年5 月23日修正
    ；於民國97年5 月23日生效）。而關於親屬之事件，在修正
    前發生者，除本施行法有特別規定外，不適用修正後之規定
    ，修正親屬法施行法第1 條後段亦有明定。又上揭所謂結婚
    應有公開儀式，係指結婚當事人應行定式之禮儀，使不特定
    人得以共聞共見，認識其等為結婚為已足，最高法院51年台
    上字第551 號著有判例。本件兩造係於上揭民法修正前之民
    國87年12月31日結婚，而親屬法施行法就此部分又無特別規
    定應適用修正後之規定，依上揭規定，本件兩造結婚之要件
    自應適用修正前之民法規定，亦先說明。
  (3)本件原告主張兩造雖經向戶政事務所登記於87年12月31日結
    婚，然實未舉行結婚之公開儀式，亦無二人以上之在場證人
    ，僅圖一時之便，由被告自行填寫結婚證書內文、結婚人、
    主婚人、介紹人及證婚人姓名並用印後，繼而持向戶政事務
    所辦理結婚登記等情，為被告所不爭執，且被告於本院審理
    時自認：「當時沒有舉行公開的儀式... 我到書局買結婚證
    書，自己蓋章就去辦理登記。」等語，此外，並有原告提出
    與所述相符之結婚證書影本及戶籍謄本各1 份為證，堪認原
    告之主張為實在。至被告雖略以：其因不懂法律而未舉行公
    開儀式等語。然觀在上揭民法修正前，一般人於結婚時均會
    先舉行宴客之公開儀式，此為當時之社會常情，被告自難謂
    其不知情，被告上開所辯，即有未合，不足採信。
  (4)承上，兩造間之結婚既未舉行公開之結婚禮儀，無法使不特
    定人得以共聞共見，知悉其為結婚，揆諸前揭說明，兩造之
    結婚自屬不成立。且兩造間因戶籍資料上登記之婚姻關係仍
    存在，致原告有被認定為被告配偶之危險，堪認原告有即受
    確認判決之法律上利益。從而，原告訴請確認兩造間婚姻關
    係不成立，即屬正當，依法應予准許。
四、據上論結：本件原告之訴為有理由，依民事訴訟法第78條，
    判決如主文。
中    華    民    國    100   年    7     月    22    日
                              家事法庭法  官  蕭世昌
以上正本係照原本作成。
如對本判決上訴，須於判決送達後20日內向本院提出上訴狀。如
委任律師提起上訴者，應一併繳納上訴審裁判費。
中    華    民    國    100   年    7     月    22    日
                                    書記官  王馨瑩